臺灣高等法院民事判決　　　　　　　　96年度上更(一)字第39號
上　訴　人　中華電訊科技股份有限公司
法定代理人　乙○○
訴訟代理人　方鳴濤律師
　　　　　　賴瑩真律師
被上　訴人　高雄銀行股份有限公司
法定代理人　甲○○
訴訟代理人　李文輝律師
上列當事人間請求給付票款事件，上訴人對於中華民國94年8月3
1日臺灣新竹地方法院94年度訴字第215號第一審判決提起上訴，
經最高法院發回更審，本院於97年3月4日言詞辯論終結，判決如
下：
    主  文
原判決關於命上訴人給付部分，及該部分假執行之宣告，暨本訴
訴訟費用之裁判均廢棄。
前開廢棄部分，被上訴人在第一審之訴及假執行之聲請均駁回。
其餘上訴駁回。
第一審本訴訴訟費用由被上訴人負擔，第二審及發回前第三審訴
訟費用關於反訴部分由上訴人負擔，本訴部分由被上訴人負擔。
    事實及理由
一、被上訴人主張：訴外人中央租賃股份有限公司（以下稱中租
    公司）為擔保向伊借款之債務， 而將上訴人於民國92年6月
    26日簽發，面額新臺幣（下同）866,000元、到期日93年5月
    3日、受款人中租公司及票據號碼HF0000000之本票（下稱系
    爭本票）背書轉讓予伊，詎屆期提示，竟遭退票，屢經催討
    未獲清償等情，爰依票據之法律關係，求為命上訴人給付86
    6,000元及自93年5月3日起計付法定遲延利息之判決。 另對
    上訴人提起之反訴，以：伊係行使票據上之權利，並無何侵
    權行為之故意或過失，上訴人所受損害與伊無關等語置辯。
二、上訴人則以：伊對中租公司已無系爭本票所擔保之債務，而
    被上訴人執有該本票既係基於中租公司之委任取款背書，則
    伊自得以此事由對抗被上訴人。縱認被上訴人係依轉讓背書
    取得系爭本票，因其明知中租公司對該本票無何權利，且係
    作為中租公司舊債之擔保，亦屬惡意或無對價取得，依法應
    不得享有該本票之權利等語，資為抗辯。並於原審提起反訴
    ，主張：被上訴人明知中租公司財務狀況不佳，且對系爭本
    票無何權利，仍允許中租公司以該本票為擔保申請短期性週
    轉融資，並代為提示，於因存款不足遭受退票後，竟作成退
    票理由單，且以執票人身分提起本件訴訟，因而使伊之信用
    及商譽受損，並喪失預定交易可獲得之利益等情，爰依民法
    第184條第1項第2項、 第185條第1項、第188條第1項及第28
    條之規定， 求為命被上訴人給付伊100萬元及自反訴起訴狀
    繕本送達之翌日起算之法定遲延利息，並將如原判決附表二
    所示之本票（含系爭本票）返還予伊之判決。
三、原審就前開本訴與反訴，均為上訴人敗訴之判決，上訴人不
    服提起上訴，上訴聲明：(一)原判決廢棄。(二)被上訴人在第一
    審之本訴及其假執行之聲請均駁回。(三)被上訴人應給付上訴
    人100萬元， 及自反訴起訴狀繕本送達之翌日起至清償日止
    ，按年息5%計算之利息（上訴人上開返還本票之請求業據撤
    回）。被上訴人則為答辯聲明：上訴駁回。
四、查中租公司因向被上訴人借款950萬元， 提供上訴人簽發之
    本票6紙（ 含系爭本票）及訴外人和群開發股份有限公司簽
    發之支票18紙作為擔保之事實，為兩造所不爭，復有中租公
    司抵押票據轉存明細表、統一發票、分期付款買賣契約書、
    客戶存款資料明細表及撥款證明等件可稽，堪信為真實。
五、被上訴人主張，中租公司將系爭本票背書轉讓予伊，詎屆期
    提示竟遭退票，上訴人應負發票人責任給付票款等情，業據
    其提出本票及退票理由單為證。上訴人固不爭執退票之事實
    ，惟否認被上訴人受讓系爭本票權利，並以前揭情詞置辯。
    經查：
  (一)按票據為文義證券，票據上之權利義務，悉應依票據記載之
    文字以為決定，票據法上之背書依其目的不同，可區分為票
    據權利轉讓背書及委任取款背書，而執票人以委任取款之目
    的為背書時， 應於匯票上記載之，票據法第40條第1項定有
    明文。此規定依同法第124條， 於本票亦有準用。至委任取
    款之意旨如何記載，法無明文應表明特定之文字，只需票據
    上之記載足以表明委任取款之意旨即可。查系爭本票背面領
    款人背書欄內除蓋有中租公司及其負責人「陳田鈺」之背書
    印文外，另蓋有「高雄備000000000000」之戳記（見原審卷
    1第7頁），被上訴人復不爭執該「高雄備000000000000」係
    戶名中租公司之備償專戶（以下稱系爭備償專戶）帳號，系
    爭本票票款係以該帳戶為提示等情，則中租公司倘係將系爭
    本票背書轉讓予被上訴人，其為空白背書即可，應無記載系
    爭備償專戶帳號之必要，惟該本票背面上除中租公司及其負
    責人之印文外，尚有系爭備償專戶帳號之記載，且被上訴人
    臺北分行襄理亦在系爭本票背面上註記本支票（ 應為本票）
    原經本行代收，因受退票後據執票人要求改委ＯＯ代收等語
    ，是自票據之文義觀之，中租公司於系爭本票背書，係出自
    委由被上訴人自中租公司所有之系爭備償專戶為提示付款之
    目的，所為之委任取款背書。
  (二)被上訴人雖主張，中租公司就系爭備償專戶並無所有權或使
    用權，存摺亦為伊持有，是性質上系爭備償專戶應為伊所有
    ；又上訴人於原審自認系爭本票為轉讓背書且列為不爭執點
    ，自不得再行爭執；而系爭備償專戶或「代收」等字樣，均
    非中租公司在交付票據時所記載，而為伊所記載，可見中租
    公司交付系爭本票予伊時，並無任何委任取款之相關文字，
    自無委任取款背書之效力；另經中租公司蓋章用印之「中央
    租賃股份有限公司抵押票據轉存明細表」，其上即載明「上
    列票據確由本人提供作為償還借款人對貴行所負一切債務之
    用，可任由貴行處分，絕無異議」等字樣，足證中租公司將
    系爭本票交予伊，係作為清償對伊所負債務之用，則其背書
    自屬轉讓背書而非委任取款背書云云。然查：
  1.存款利息應歸存戶取得，本件系爭備償專戶存款利息，自87
    年度起至93年度止，其所得人均為中租公司，有各類所得扣
    繳憑單附卷可稽（見本院發回前上字卷第45至51頁），可證
    系爭備償專戶確係中租公司所有。 而依卷附銀行公會95年6
    月29日全一字第0913號函亦表示：「該備償專戶係為提供備
    償之應收客票或業主承諾每期應付之工程款或購貨人承諾其
    應付帳款，於該應收客票、工程款或帳款到期後，逕行撥（
    轉）入該備償專戶內，由銀行依約定之比例逕行轉帳抵償本
    息。基於該專戶內之存款係供償債之用，因而借款人非經銀
    行同意不得任意提取。」等語（參見發回前第三審卷第66頁
    ），核與被上訴人陳稱，上訴人（應係中租公司）交付之票
    據兌現後，即存入備償專戶，而備償專戶內的錢，被上訴人
    再予轉帳沖抵所欠之款項等債務抵償方式（ 見本院卷第229
    頁背面）相符，則被上訴人既係以轉帳方式抵償債務，而非
    以直接受讓票據方式抵償，更可證系爭備償專戶為中租公司
    所有，僅中租公司依約定非經被上訴人同意不得任意提取備
    償專戶內之款項而已。被上訴人以中租公司對備償專戶內之
    款項無處分權，存摺為伊持有一節，主張系爭備償專戶性質
    上為伊所有云云，實無足取。
  2.按民事訴訟法第279條所謂之自認， 係指一方當事人對於他
    方所陳述不利於己之事實加以承認之謂。本件上訴人雖於原
    審93年6月17日所具之答辯狀第3頁末行陳稱「…中央租賃公
    司…將其轉讓予…原告…」等語，惟斯時上訴人甫收受起訴
    狀繕本，被上訴人尚未說明系爭本票乃中租公司向其借款之
    擔保，而僅以執票人提示票據未果為由，向上訴人請求給付
    票款，是上訴人上開答辯狀內容均在抗辯中租公司對伊已無
    原因關係存在，其仍將票據轉讓，即屬侵害伊之權利等情，
    是其意在抗辯中租公司與伊已無債權債務關係存在，被上訴
    人以受讓票據為由，請求伊給付票款為無理由。嗣被上訴人
    提出中租公司抵押票據轉存明細表等件，主張系爭本票為借
    款之擔保後，上訴人即以該背書為委任取款背書為抗辯，是
    在上訴人未知被上訴人如何自中租公司取得系爭本票之原因
    前，上訴人無從判斷中租公司究係委任取款或轉讓背書予被
    上訴人，自難僅以上訴人前開書狀之陳述，而認上訴人對中
    租公司於系爭本票之背書為轉讓背書一節已為自認。又兩造
    雖於原審94年1月25日言詞辯論時同意法官將「 系爭票據確
    實由被告所開立，原告（即被上訴人）取得票據是經由中租
    公司背書轉讓取得。」列為不爭執事項，惟當時上訴人尚未
    提出中租公司為委任取款背書之抗辯，是該不爭執事項即非
    上訴人捨棄該抗辯而為簡化爭點之結果，自難認上訴人嗣後
    不得再提出中租公司係為委任取款背書之抗辯。
  3.被上訴人復謂，系爭備償專戶或「代收」等字樣，均非中租
    公司在交付票據時所記載，中租公司交付系爭本票予伊時僅
    蓋用該公司及負責人之印章，當認為轉讓背書云云。然中租
    公司係因向被上訴人借款950萬元， 乃提供上訴人簽發含系
    爭本票之票據作為擔保，已如前述。而依被上訴人所提「高
    雄銀行北區企金中心授信批覆書」、「高雄銀行北區企金中
    心授信審核表（ 留底）」中其他授信條件第3項則載有「本
    案貸放時徵提100%租賃票據存行代收…」等字樣（見原審卷
    2第61頁）， 可證中租公司係將系爭本票提供予被上訴人代
    收票據，被上訴人僅為代為收款之受託人，再自被上訴人所
    提中租公司之備償專戶存款明細中，中租公司所收票據經兌
    現者載有「代收票據」字樣，並記載「＋」符號（見本院卷
    第95頁），可見被上訴人確係代收中租公司所取得第三人之
    票據。是縱中租公司交付系爭本票予被上訴人時僅蓋用該公
    司及負責人之印章，惟斯時中租公司並無轉讓票據權利予被
    上訴人之意，而係委由被上訴人代收，並待被上訴人依約蓋
    用系爭備償專戶戳記，足以表示代收意旨後，該委任取款背
    書之票據行為始行完成。被上訴人徒以中租公司在交付票據
    時，僅蓋用該公司及負責人之印章，即認為已完成轉讓背書
    云云，亦不足採。
  4.被上訴人固提出經中租公司蓋章用印之票據明細表，其上載
    有「上列票據確由本人提供作為償還借款人對貴行所負一切
    債務之用，可任由貴行處分，絕無異議」等字樣（見原審卷
    2第6頁），及中租公司出具之統一發票上註記「已向高雄銀
    行辦理融資不得作廢。」等語（ 見原審卷2第16頁），以證
    中租公司將系爭本票交予被上訴人，係作為清償其對被上訴
    人所負之債務，故中租公司係為轉讓背書等情。然揆諸前開
    文義，中租公司係表示含系爭本票在內之票據，願作為償還
    中租公司對被上訴人欠款之用，至其兌現之方式究係轉讓背
    書予被上訴人，以被上訴人名義提示，或係以委任取款背書
    予被上訴人，而由系爭備償專戶提示後，再沖抵借款，並未
    明見於該等文義。退萬步言，縱其意在前者，惟被上訴人既
    未以其所有之帳戶提示，而係以中租公司所有之備償專戶為
    提示，自仍應以票據表現之文義即委任取款背書而為認定，
    不得以前開約定內容推翻票據文義，被上訴人據以主張為轉
    讓背書云云，洵無可採。
  (三)按執票人以委任取款之目的，而為背書時，應於匯票上記載
    之。前項被背書人，得行使匯票上一切權利，並得以同一目
    的，更為背書。其次之被背書人，所得行使之權利，與第一
    被背書人同。票據債務人對於受任人所得提出之抗辯，以得
    對抗委任人者為限，票據法第40條定有明文；此規定於本票
    並有準用（同法第124條參照）。 依前所述，中租公司既將
    系爭本票委任取款背書予被上訴人，則被上訴人即得行使本
    票上一切權利，包括提起票據訴訟，惟票據債務人即上訴人
    得以對抗中租公司之事由，對抗被上訴人。上訴人辯稱，伊
    前以公司之機器設備作為擔保向中租公司融資借款，並約定
    融資額度為1億元， 由中租公司先行撥付前開借款後，由伊
    分期償還， 伊乃先行簽發含系爭本票在內之本票120紙，交
    予中租公司作為分期還款之用， 詎中租公司僅撥付1,296萬
    元等情，業據其提出活期存款存摺影本為證（見本院卷第14
    8、149頁）。 嗣上訴人與中租公司於93年2月27日簽訂協議
    書（以下稱系爭協議書），雙方確認「一、於乙方（即上訴
    人）兌付九十三年三月三日到期， 票號為HF0000000之票款
    新台幣捌拾陸萬陸仟元，並給付甲方（即中租公司）伍拾參
    萬柒仟參佰捌拾柒元後，乙方就上述分期付款買賣契約書所
    生之債務本息，已全部清償完畢。…三、甲方應於本協議簽
    署後，且於乙方要求時，儘速將乙方因分期付款買賣契約所
    交付甲方，如附件二（含系爭本票）所列之票據，依雙方權
    利義務關係處理」等情（見本院卷第150頁）。 是上訴人與
    中租公司就含系爭本票在內之票據，其票據原因之債權債務
    關係於上訴人履行系爭協議書第1條約定內容時， 應告消滅
    。被上訴人雖否認前開協議書之真正，並主張：上訴人與中
    租公司之契約為分期付款買賣契約而非借貸，上訴人不得以
    中租公司未撥付借款為由抗辯； 系爭本票票號為HF0000000
    與上訴人所提附件票據之號碼亦不一致；並否認上訴人已依
    協議書第1條約定履行兌付支票及給付中租公司537,387元云
    云。但查：
  1.參與系爭協議書出具過程之中租公司管理部副總丙○○於本
    院證稱：「（提示協議書裡第1條內容： 於乙方兌付九十三
    年三月三日到期， 票號為HF0000000之票款新台幣捌拾陸萬
    陸仟元，並給付甲方伍拾參萬柒仟參佰捌拾柒元後，乙方就
    上述分期付款買賣契約書所生之債務本息，已全部清償完畢
    。上訴人是否履行？）中華電訊都有依合約去做，所以才能
    夠達成這個協議，表示這個合約就結束了，中央租賃公司就
    必須把這些票據返還中華電訊。」等語（見本院卷第171 頁
    ），嗣上訴人因中租公司之債權銀行又持票向法院聲請對其
    為強制執行，上訴人遂向臺灣臺北地方法院對中租公司提起
    系爭協議書債務不履行損害賠償之訴，經會算及抵銷上述應
    給付之537,387元後，中租公司應給付伊5,427,326元，並達
    成訴訟上和解，有該院94年度訴字第6039號民事案件起訴狀
    及和解筆錄各一份可資為證（見本院卷第184-191頁)。再上
    訴人以前述協議書第1條約定應兌付93年3月3日到期， 票號
    為HF0000000之票款866,000元， 係併同其他3張同日期，本
    約定由中租公司兌付之同額本票共4張計3,464,000元由上訴
    人之乙活存帳戶中提款存入該支票戶中以供兌付，亦有存摺
    、支票存款送款簿、銀行交易記錄影本等件在卷可憑（見本
    院卷第192-194頁)。是容或兩造對中租公司與被上訴人間之
    契約為分期付款買賣或融資性租賃之性質有所爭執，惟無論
    何者，依前開證據所示， 上訴人確已依系爭協議書第1條約
    定為履行，而其與中租公司間關於分期付款買賣契約書所生
    之債權債務關係，亦依協議書之約定而消滅。證人丙○○雖
    未證述前開協議履行之經過，惟其既係中租公司參與協議之
    人員，於本院作證時又已離開中租公司，與上訴人亦無交易
    往來，衡情應無虛偽陳述之必要。且其所證稱：「當時協議
    書後面所附票據的表是要還的，有部分沒有辦法還，所以才
    變成在中央租賃公司有錢的時候就去墊票款，最後中央租賃
    沒有錢去墊，就要客戶為了顧票信自己去墊，所以結算才會
    有差額出來。」「（這情形是結算之前就把票先處理完還是
    結算之後處理？）無法設定點。最後擺明中央租賃沒有錢了
    ，寫協議書的時候，中央租賃公司還有付部分款，到最後中
    央租賃公司沒有錢了，這些票都沒有拿回來，所以才造成客
    戶整個反彈。」等語，亦與上訴人前述，簽訂協議書後中租
    公司無法墊付票據金額，致上訴人因中租公司之債權銀行持
    票聲請對其為強制執行，而向臺灣臺北地方法院對中租公司
    提起系爭協議書債務不履行損害賠償之訴之情節相符。被上
    訴人徒以系爭協議書簽約日期為93年2月17日，而協議書第1
    條約定上訴人兌付93年3月3日到期之票據，證人丙○○卻稱
    「中華電訊都有依合約去做，所以才能夠達成這個協議。」
    等語，而否認證人證言，應無可採。
  2.至系爭本票票號為HF091733，而上訴人所提附件票據之一為
    917330，徵諸系爭協議書附件所示票據票號末位數字均有「
    0」字（見本院卷第154、155頁）， 堪信上訴人辯稱，係因
    銀行於所有票號後均加「0」一節屬實。
  (四)綜上，系爭本票既為中租公司委任取款背書予被上訴人，而
    上訴人與中租公司間就系爭本票之原因關係已不存在，依前
    開說明，上訴人自得據以對抗受任人之被上訴人，是其抗辯
    被上訴人不得對其請求給付系爭本票票款，應屬有據。
六、上訴人另於原審提起反訴主張，被上訴人明知中租公司財務
    狀況不佳，且對系爭本票無任何權利，惟仍允許中租公司以
    系爭本票為擔保申請短期性週轉融資，並代中租公司提示系
    爭本票，明知其非因背書轉讓而取得系爭本票，並非票據權
    利人，竟仍作成退票理由單，以執票人身份提起本件訴訟。
    因前開退票情事，致伊之交易對象及往來銀行對伊之財務狀
    況產生質疑，而無法取得週轉資金，不得不取消多筆交易，
    被上訴人之行為已致伊之信用及商譽受損，亦喪失預定交易
    可獲得之利益， 被上訴人依民法第184條第1項、第2項、第
    185條第1項、第188條第1項及第28條規定，應負侵權行為損
    害賠償責任等情，已為被上訴人所否認，並以前開情詞置辯
    。經查：
  (一)系爭本票為中租公司以委任取款為目的而背書予被上訴人，
    已如前述，是被上訴人係本於受任人地位，以中租公司備償
    專戶為中租公司提示系爭本票，則被上訴人提示付款係本於
    其與中租公司之約定所為，縱系爭本票因存款不足而退票，
    進而造成上訴人信用及商譽受損，亦難謂被上訴人有何故意
    或過失可言。況被上訴人已否認上訴人之信用、商譽因其提
    示系爭本票退票而受有損害，上訴人迄未舉證證明之，其主
    張即難採信。 再中租公司係於93年2月17日與上訴人簽訂系
    爭協議書，並於其後依協議書之約定消滅雙方之債權債務關
    係，上訴人既未證明被上訴人知悉系爭協議書之存在，且知
    其已依協議書履行完畢等情事，自難認被上訴人明知中租公
    司對上訴人已無系爭本票所擔保之債務，而仍代中租公司行
    使系爭本票之權利，則其以此主張被上訴人構成侵權行為，
    自無可採。
  (二)又「銀行辦理工商企業應收客帳週轉資金貸款辦法」（已於
    93年12月8日停止適用）第2條、第5條、第7條分別規定「本
    貸款採銀行承兌或貼現方式辦理，凡依法登記之工商企業，
    其會計紀錄完整，財務結構健全，業務經營正常，並與銀行
    往來情形良好者，得提供應收客帳為副擔保，向銀行申請本
    貸款。前項所稱應收客帳係指會計科目中之應收帳款及應收
    票據兩者而言。」「工商企業提供本辦法第二條所稱之應收
    票據申請貼現者，應就其提作副擔保之應收客帳開列清單，
    隨附所收遠期票據，送由銀行於貸款核定後，委託保管託收
    ，在貸款未清償前，銀行對其委託保管託收票據，得於票載
    到期日逕行提示，並得於收妥後扣抵其貸款。」「本貸款申
    貸企業應於貸款契約中承諾左列事項：(1)不得以已提作副擔
    保之應收客帳再向其他任何人貸款。(2)於收到客戶帳款後應
    立即償還銀行。(3)如企業之客戶逾期未還欠款，銀行得要求
    申貸企業以其他可靠客戶之帳款代替之」等語，核其內容係
    在說明，銀行辦理工商企業應收客帳周轉資金貸款時，對於
    申貸人所提供客戶開立之遠期票據之處理方式，並非保護他
    人之法律。且被上訴人以中租公司之備償專戶提示系爭本票
    ，供扣抵中租公司之貸款，亦未違反該等規定可言。上訴人
    主張，被上訴人違反前開規定，構成民法第184條第2項違反
    保護他人法律之侵權行為，亦無可取。
七、綜上所述，上訴人抗辯系爭本票為中租公司委任取款背書予
    被上訴人，而其與中租公司間就系爭本票之原因關係已不存
    在，自得據以對抗受任人之被上訴人，應為可採。從而，被
    上訴人依票據法律關係， 請求上訴人給付866,000元及自93
    年5月3日至清償日止，按年息5%計算之遲延利息，為無理由
    ，應予駁回。原審就此部分，為上訴人敗訴之判決，並為假
    執行之宣告，自有未洽。上訴意旨指摘原判決此部分不當，
    求予廢棄改判，為有理由。爰由本院予以廢棄，改判如主文
    第2項所示。 另上訴人於原審本於侵權行為法律關係，反訴
    請求被上訴人給付100萬元及自反訴起訴狀 繕本送達之翌日
    起至清償日止，按年息5%計算之利息，並無可採，應予駁回
    。原審就此部分為上訴人敗訴之判決，並駁回其假執行聲請
    ，核無違誤。上訴意旨，就此部分，仍執陳詞，指摘原判決
    不當，聲明廢棄，為無理由，應駁回其上訴。
八、兩造其餘攻擊防禦方法及未經援用之證據，經核與本判決之
    論斷不生影響，爰不一一論駁，併此敘明。
九、據上論結，本件上訴為一部有理由，一部無理由。依民事訴
    訟法第450條、第449條第1項、第79條，判決如主文。
中　　華　　民　　國　　96　　年　 　3　　月　　18  　日
                    民事第十一庭
                        審判長法　官   鄭雅萍
　　　　　　　　　　　    　　法　官   蘇芹英
　　　　　　　　　　　  　  　法　官   詹文馨
正本係照原本作成。
不得上訴。
中　　華　　民　　國　　97　　年　　3 　　月　　19　　日
　　　　　　　　　　　　　　　書記官   周淑靜
